【裁判字號】    94,上易,1665
【裁判日期】    950221
【裁判案由】    妨害自由
【裁判全文】
臺灣高等法院刑事判決
上  訴  人  臺灣桃園地方法院檢察署檢察官
上  訴  人
即  被  告  己○○
被      告  丁○○
            戊○○
            丙○○
            乙○○
共      同
選任辯護人  范坤棠律師
上列上訴人因被告妨害自由案件，不服臺灣桃園地方法院93年度
易字第673號，中華民國94年8月12日第一審判決（起訴案號：臺
灣桃園地方法院檢察署92年度偵字第3648號），提起上訴，本院
判決如下：
    主  文
原判決關於己○○部分撤銷。
己○○無罪。
其他上訴駁回。
    理  由
壹、公訴意旨略以：丁○○自民國（下同）91年1月2日起，在桃
    園縣中壢市○○路 216號甲○○所開設之銓陽診所擔任藥師
    之工作。雙方就醫藥關係素有爭執，丁○○亟欲離開該診所
    而另謀他就，於同年5、6月間多次要求離職，惟因甲○○始
    終拒絕出具離職證明書。詎其為求取得離職證明書以遂至管
    理機關辦理變更登記，竟夥同戊○○、丙○○、乙○○、己○○，於同年 6月24日晚上10時許，一同前往銓陽診所，己○○先在外等候，其餘 4人則進入診所找甲○○要求其開立
    離職證明書。惟因甲○○當時正在看診，丁○○等 4人在診
    所內不耐久待，即共同基於妨害人行使權利之犯意，大聲咆
    哮、敲打看診室房門並強行進入，使甲○○被迫中斷看診，
    戊○○復持離職證明書朝甲○○胸口等處揮打（未成傷）並
    喝令甲○○立即簽署該離職證明書，同時以其身體朝甲○○
    推擠，而妨害甲○○行使看診權利。甲○○之妻許玉霞見狀
    馬上上前將2人隔開，並稱要報警，丁○○等4人乃退出看診
    室，乙○○並喚己○○進入，己○○進入診所後見所求未獲
    同意，離去前乃大聲以「你如果不給我簽，就給我小心一點
    」等語恐嚇甲○○，使甲○○心生畏怖，足以生危害於安全
    。因認丁○○、戊○○、乙○○、丙○○共同涉犯刑法第30
    4條第1項強制罪嫌；己○○涉有同法第 305條之恐嚇罪嫌云
    云。
貳、被告丁○○、戊○○、乙○○、丙○○部分：
一、按犯罪事實應依證據認定之，無證據不得認定其犯罪事實，
    又不能證明被告犯罪者，應諭知無罪之判決，刑事訴訟法第
    154條第2項、第301條第1項定有明文。又按事實之認定，應
    憑證據，如未能發現相當證據，或證據不足以證明，自不能
    以推測或擬制之方法，以為裁判基礎；在訴訟上用以證明事
    實之證據，須於通常一般之人均不致於有所懷疑，而得確信
    其為真實之程度者，始得據以為有罪之認定，倘其證明尚未
    達到此一程度，而有合理之懷疑性存在，致使無從為有罪之
    確信時，即應為無罪之判決（參看最高法院40年臺上字第86
    號、76年臺上字第4986號判例）。
二、公訴意旨認被告丁○○、戊○○（係丁○○之父）、乙○○
    （丁○○之妹婿）、丙○○（乙○○之父）涉犯強制罪名，
    無非以：被告丁○○、戊○○、乙○○、丙○○、己○○（
    丁○○之弟）之供述、錄影帶翻拍照片 8張、錄影帶及翻拍
    ＶＣＤ各 1捲、告訴人甲○○指述、證人許玉霞、張俶華、
    袁佩君、許建興證述等為其論據。訊據被告丁○○、戊○○
    、乙○○、丙○○均否認有何強行進入告訴人甲○○診察室
    ，使告訴人甲○○被迫中斷看診之行為，被告丁○○辯稱：
    當天晚上我與戊○○、乙○○、丙○○、己○○有去銓陽診
    所，我們只有在候診區等，並沒有進診察室，我父親戊○○
    沒有拍打診察室的門，我父親只是拜託何醫師開離職證明書
    ，並沒有揮打到何醫師，當天何醫師沒有簽，我們就走了等
    語；被告戊○○辯稱：我當天去銓陽診所只是要拜託何醫師
    ，但何醫師出來就大聲吼叫說我妨害他看診，之後何醫生進
    診察室，我有輕敲診察室的門請何醫師簽名，何醫師開門出
    來說我妨害看診，我並沒有將離職文件揮打到何醫生，也沒
    有在診察室門口與何醫師發生拉扯或推擠等語；被告乙○○
    辯稱：當天是吃晚飯席間有聊到開離職證明書的事，我們想
    說去跟何醫師做最後的拜託，出發前或是在銓陽診所並沒有
    說要怎麼對付何醫師，當天我們都只在候診區，戊○○只有
    輕輕敲門，並沒有進到診察室等語；被告丙○○辯稱：當天
    戊○○說要一起去拜託何醫師，但戊○○並沒有說要一起以
    強迫手段逼何醫師簽離職證明書，而且就算何醫師不開，也
    還是可以請藥師公會發離職證明文件各等語。
三、經查：
  (一)告訴人甲○○雖於原審審理中證稱：當天晚上 8點多我原本
    在診察室，聽到有人進入診所，走出診察室後看到被告丁○○等人進來，並很大聲說要我簽離職證明，我沒同意，過一
    陣子就有病人來看診，我先幫病患許正諺看診，再幫病患許
    建興看診，接著就聽到外面戊○○說「何醫師出來」，並聽
    到有人拍打診察室的門，我起身查看正要開門時，門就打開
    了，戊○○進入診察室，手裡拿東西往我胸口及下巴推打並
    以身體推擠我，我太太許玉霞見狀就過來把我們隔開等語（
    原審93年12月3日審判筆錄第6頁至第7頁），當天晚上8時許
    病患許建興、許正諺亦確實有前往銓陽診所看診，有病患許
    建興、許正諺之病歷表在卷可稽（原審卷告訴人93年12月14
    日陳報狀附件）。
  (二)惟當天晚上告訴人甲○○執業之銓陽診所裝設監視錄影設備
    錄下之監視畫面（即扣案錄影帶及翻拍ＶＣＤ），由原審於
    審理中當庭勘驗結果為：「晚上 8時17分28秒甲○○自大廳
    進入診察室，診察室門敞開。晚上 8時17分45秒至18分30秒
    戊○○、丁○○、乙○○、丙○○等 4人依序進入診所，並
    前往看診區，在掛號室櫃檯前遭甲○○及其妻阻擋，6 人一
    同返回走道轉角處。晚上 8時18分45秒戊○○於走道區與甲○○碰面，戊○○左手於胸前不斷揮動並與甲○○對話，丁○○、乙○○、丙○○等3人則站在旁邊。晚上8時19分50秒
    甲○○與戊○○結束初次爭執，步入診察室。戊○○、丁○○、乙○○、丙○○返回候診區座椅位置。晚上 8時20分17
    秒許建興太太及其子許正諺未經掛號進入診察室，甲○○之
    妻請戊○○等 4人至大廳等候，甲○○開始為許正諺看診。
    晚上 8時20分57秒許建興未經掛號即進入診察室，甲○○開
    始為許建興聽診並詢問病況。晚上 8時21分36秒有一女士在
    櫃檯填寫資料，填完後即拿張單子往看診區方向走。晚上 8
    時24分33秒乙○○一人獨自步出診所。晚上 8時26分10秒甲○○離開診察室，前往辦公室。晚上8時26分8秒甲○○往洗
    手間方向走去，許建興、許正諺則留在診察室等候。晚上 8
    時27分45秒戊○○自座位站起。晚上 8時27分50秒乙○○自
    診所外進入，坐回大廳座位上。晚上 8時28分27秒甲○○離
    開洗手間，回到診察室辦公桌前，許建興坐在看診座位上，
    許正諺坐在診察室沙發椅上，甲○○與許建興有交談。晚上
    8時29分45秒戊○○、丁○○2人起身進入看診區，乙○○、
    丙○○ 2人緊跟在後，往看診區方向走，惟並未進入看診區
    ，停留於走道轉角區。晚上8時30分8秒甲○○起身開門，開
    門後戊○○以左手所持文件在甲○○之胸口及下巴之間的位
    置揮舞（無法確認是否碰觸到甲○○），甲○○亦有朝戊○○方向舉起右手，嗣後甲○○之妻進入診察室內，甲○○向
    後退一步，甲○○之妻將甲○○與戊○○隔開，又走出診察
    室門口，甲○○旋即走出診察室，二人與戊○○在診察室門
    外交談，甲○○又回到診察室，甲○○之妻並將診察室之門
    關上，戊○○、丁○○則退回走道區。晚上 8時31分40秒丙○○打開診所大門，己○○隨即進入診所，己○○、戊○○
    與甲○○之妻在候診區交談，己○○雙手交叉在胸前，之後
    兩手向前擺一下後離開，其他三人在旁，同時有一不知名人
    士在櫃檯填寫資料，該人士後來有回頭朝門口方向看一眼，
    同時許正諺從診察間跑出到候診區。晚上 8時32分48秒丁○○等4人離開診所，告訴人之妻有走到門口再折回。晚上8時
    35分18秒許建興前往櫃檯領藥。」（原審94年 7月29日審判
    筆錄第3至5頁）。
  (三)由上開結果配合銓陽診所平面圖（見原審卷 159頁）觀之，
    被告丁○○、戊○○、乙○○、丙○○進入銓陽診所後，被
    告戊○○先與告訴人甲○○短暫交談，被告四人隨即回到候
    診區座位，經過10分鐘許，被告戊○○始起身向診察室方向
    走去，若被告四人欲施以強暴脅迫手段強制告訴人甲○○簽
    下離職證明書，何需等待長達10分鐘許始進行。
  (四)勘驗結果中，晚上8時30分零8秒許係告訴人甲○○起身自行
    開門，與當時看診病患證人許建興於偵查中結稱：何醫師為
    我看診期間有人很用力敲診察室門，何醫師去開診察室門等
    語（偵卷第82頁）相合，告訴人甲○○所稱係起身要去查看
    時，門被打開云云自與事實不符，且告訴人甲○○既於看診
    期間起身欲開門查看，已出於己意中斷看診，而被告戊○○
    於告訴人甲○○開門前於診察室外敲門甚或拍門之行為，均
    難認係有形或無形之強制力而顯非強暴或脅迫行為，可認告
    訴人甲○○中斷看診非出自被告戊○○之強暴脅迫行為。
  (五)被告戊○○坦承當時係手持離職證明書欲請告訴人甲○○簽
    名等語，自上開勘驗結果觀之，告訴人甲○○起身開門後，
    被告戊○○確實以左手持文件在告訴人甲○○胸口及下巴之
    間揮舞等情，但錄影畫面或告訴人多次提出之翻拍錄影照片
    （偵卷第35頁至第38頁）實無法確認是否碰觸到告訴人甲○○，也無從察見被告戊○○有以身體推擠告訴人甲○○或強
    行進入診察室之情形，縱使被告戊○○有碰觸到告訴人甲○○，惟被告戊○○手持柔軟之紙張，是否足以產生強制力已
    不無可疑，且被告戊○○當時已罹患腦中風，有壢新醫院90
    年 7月23日出具之診斷證明書影本及被告戊○○領有之中華
    民國身心障礙手冊可參（原審卷被告刑事答辯狀二），被告
    戊○○之活動能力是否如常人一般，實屬有疑；又該錄影畫
    面顯示當時告訴人甲○○之妻許玉霞亦能將告訴人甲○○與
    被告戊○○隔開，顯然被告戊○○之行為不足以壓制告訴人
    甲○○之自由意志，自難認被告戊○○有何施以強暴或脅迫
    行為妨害告訴人甲○○之看診權利或迫使告訴人甲○○開立
    離職證明書。
  (六)自當天晚間被告丁○○、戊○○、乙○○、丙○○到銓陽診
    所後之監視錄影畫面觀之，均未見被告丁○○、乙○○、丙○○進入診察室或對告訴人甲○○施以強暴或脅迫行為，告
    訴人甲○○於原審審理中亦稱：無法具體描述被告丁○○、
    乙○○、丙○○如何在旁作勢等語（原審93年12月 3日審判
    筆錄第10頁），其餘在場之人許玉霞、袁佩君、張俶華亦無
    提及被告丁○○、乙○○、丙○○有何施以強暴、脅迫行為
    ，則被告丁○○、乙○○、丙○○單純前往銓陽診所要求告
    訴人甲○○開立離職證明書，難認有何強暴或脅迫行為。
  (七)綜上所述，並無充分積極證據顯示被告丁○○、戊○○、乙○○、丙○○有何對告訴人甲○○施以強暴脅迫行為，妨礙
    告訴人甲○○看診權利或使其簽立離職證明書，此外復查無
    其他積極證據可資證明被告丁○○、戊○○、乙○○、丙○○犯罪，原審對被告丁○○、戊○○、乙○○、丙○○為無
    罪之諭知，經核並無不合。
四、檢察官提起上訴略以，被告丁○○、戊○○、乙○○、丙○○及己○○五人有事先謀議要以人多勢眾使甲○○心生畏懼
    之手段，至甲○○診所取得離職證明書之共同犯意聯絡，彼
    等均供稱，去的目的是要甲○○開離職證明書，錄影內容及
    翻拍照片所示，被告等一進入診所，未經掛號，也未在候診
    區停留，直接進入看診區，被告等一行人眾多，客觀上足使
    人害怕，且明顯係仗人數眾多以達使甲○○簽立離職證明書
    之目的。被告所辯當天僅係要去拜託甲○○簽立離職證明書
    與事實不符，由告訴人甲○○之指訴及證人許玉霞、張俶華
    、袁佩君、許建興之證述，足認戊○○不時揮動其左手，指
    著甲○○大聲說話，其他被告均圍在旁邊，而戊○○大聲拍
    打看診室之門，手持紙張揮打甲○○之下巴及胸口間之喉、
    頸部，被告戊○○係以強暴脅迫之方式要甲○○簽立離職證
    明書，而其餘被告均係在場助勢之人，被告等第二次直接進
    入看診區時，均明知甲○○在看診，卻不顧護士之阻止，強
    行進入，丁○○係無故曠職，指原審諭知被告丁○○、戊○○、乙○○、丙○○無罪係屬不當云云。
五、惟被告丁○○供稱，伊於91年 5月28日即跟告訴人之妻講說
    要離職，6月7日告訴人也有登報要徵藥師，其後告訴人不發
    給離職證明書，所以才會於 6月24日晚上偕同親人去拜託告
    訴人簽立離職證明書，並非當天離職，就要當天開立離職證
    明書。告訴人甲○○則供認，6月7日有刊登報紙招藥師，雖
    其又稱，行政事務是其妻在處理，丁○○並無於 5月28日提
    出辭呈云云。惟若非丁○○於6月7日前即表示要辭職，則告
    訴人何須於6月7日登報招藥師。而丁○○既已事先表示辭職
    ，乃告訴人甲○○未發給離職證明書，丁○○要其親友陪同
    至告訴人診所處，要求告訴人開立離職證明書，亦乃人情之
    常。再由前述錄影帶所示，告訴人甲○○於被告丁○○等人
    至其診所要求開立離職證明書時，甲○○仍不願開立，甚且
    故意為其妻弟許建興及其子許正諺看診（許建興及許正諺均
    未掛號），則被告戊○○因不耐久候，縱或情緒激動，敲打
    看診間之門，亦不能認係被告意在妨害告訴人之看診，即不
    得科被告等人以妨害人行使權利之罪，檢察官關於此部分之
    上訴，並無理由，應予駁回。
、被告己○○部分：
一、公訴人指被告己○○於91年 6月24日進入銓陽診所後即出言
    「如果你不給我簽，就給我小心一點」等話語，經告訴人甲○○迭自警詢及原審審理中指述歷歷（偵卷第 3頁反面、原
    審93年12月 3日審判筆錄第7頁、第8頁），核與當時在場之
    證人即告訴人之妻許玉霞於原審審理中證稱：當時己○○推
    門進來，很兇並手交叉，主要是說「你敢擺這種場面．．．
    如果不簽就給我小心一點」等語、護士張俶華於原審審理中
    證稱：他們（指被告五人）走的時候有聽到一個男生說「．
    ．．你給我小心一點」，那個男生就是己○○等語，護士袁
    佩君於原審審理中證稱：被告丁○○、戊○○、丙○○、乙○○走到大門，己○○就進來，跟老闆娘講了一些話，己○○有說「如果不簽就給我小心一點」等語、看診病患許建興
    於原審審理中證稱：當時伊在診察室裡面，有聽到外面有男
    的聲音很大聲喊說「如果不簽就給我小心一點」等語（原審
    93年12月 3日審判筆錄第26頁、第31頁、第37頁、第43頁）
    ，告訴人及證人所供之情節大致相合，因認被告己○○確有
    恐嚇之行為云云。
二、上訴人即被告己○○矢口否認有何恐嚇之行為，辯稱，伊僅
    係雙手插在胸前，而後把雙手向下一攤開，說雙方好聚好散
    ，並未恐嚇告訴人甲○○。查證人許玉霞係告訴人甲○○之
    妻；許建興係許玉霞之弟；袁佩君、張俶華則係告訴人僱用
    之護士，彼等與告訴人關係密切，難免有偏頗之虞，彼等之
    證詞自難率予採信。又被告丁○○在事前即已對告訴人之妻
    許玉霞表示辭職之意，告訴人且於91年6月7日登報招藥師，
    此有剪報一紙在卷可憑，並為告訴人所是認，告訴人應早已
    知悉丁○○欲離職。乃告訴人因不滿丁○○，而不發給離職
    證明，同月24日丁○○偕同其親人多人至告訴人之診所，告
    訴人亦應知其來意，卻不加處理，更且對其未掛號之親人許
    建興看診，難免引起丁○○及其親友之不滿，雙方因而未能
    平心靜氣處理事情，致而言語不睦，或有可能，但尚不得因
    此即認己○○有恐嚇之行為。而被告己○○固有雙手插在胸
    前，而後把雙手向下一攤開之舉動，但該肢體動作，似乎意
    指無可奈何，應無恐嚇之意。除此外並無其他積極證據，足
    認被告己○○有恐嚇之言語，尚難憑告訴人及其親人及僱用
    之護士之證詞即認定被告己○○有恐嚇之言詞，本件不能證
    明己○○犯罪，檢察官提起上訴，指原審對己○○量刑過輕
    ，並無足採，被告己○○提起上訴，否認犯罪為有理由，應
    由本院將原判決關於被告己○○部分撤銷改判，另諭知己○○無罪。
據上論斷，應依刑事訴訟法第369條第1項前段、第364條、第301
條第1項、第368條，判決如主文。
本案經檢察官劉斐玲到庭執行職務。
中    華    民    國    95    年    2     月    21    日
                  刑事第十一庭審判長法  官  張連財
                                    法  官  楊照男
                                    法  官  林明俊
以上正本證明與原本無異。
不得再上訴。
                                    書記官  蕭進忠
中    華    民    國    95    年    2    月    27    日


司法院資訊處製作；財團法人民間司法改革基金會備份。
